【裁判字號】    94,重訴,8
【裁判日期】    950412
【裁判案由】    租佃爭議
【裁判全文】
臺灣嘉義地方法院民事判決               94年度重訴字第8號
原      告  己○○
            辛○○子○○之承.
            癸○○子○○之承.
            丑○○子○○之承.
            寅○○子○○之承.
            庚○○子○○之承.
            壬○○子○○之承.
共      同
訴訟代理人  王秀哲律師
被      告  乙○○
            戊○○
兼  前二人  丁○○
訴訟代理人
被      告  卯○○○
            甲○○
            丙○○
上列當事人間租佃爭議事件，本院於民國95年3月28日言詞辯論
終結，判決如下：
    主    文
被告應協同原告辦理坐落嘉義市○○段416地號、地目田、面積
一五一二六點四三平方公尺之土地，其中承租面積為六三八三點
七八平方公尺之嘉義市西區區公所西民地字第133號租約之承租
人黃檨變更為原告名義及續訂租期自民國92年1月1日起至民國97
年12月31日止之租約登記。
訴訟費用由被告連帶負擔。
    事實及理由
壹、程序方面：
一、出租人與承租人間因耕地租佃發生爭議時，應由當地鄉（鎮
    、市、區）公所耕地租佃委員會調解；調解不成立者，應由
    直轄市或縣（市）政府耕地租佃委員會調處；不服調處者，
    由直轄市或縣（市）政府耕地租佃委員會移送該管司法機關
    ，司法機關應即迅予處理，並免收裁判費用。前項爭議案件
    非經調解、調處，不得起訴；經調解、調處成立者，由直轄
    市或縣（市）政府耕地租佃委員會給予書面證明。耕地三七
    五減租條例（下稱三七五減租條例）第26條定有明文。
    兩造就嘉義市○○段416地號土地發生租佃爭議，經嘉義市
    西區區公所（下稱西區公所）耕地租佃委員會調解及嘉義市
    政府耕地租佃委員會調處均不成立，經嘉義市政府依三七五
    減租條例第26條第1項移送本院審理，有嘉義市政府民國94
    年1月19日府地權字第0940114718號函附卷得憑，本件租佃
    爭議業踐行調解、調處程序，故原告起訴為合法，先予敘明
    。
二、原告子○○嗣於本件訴訟繫屬中即94年4月17日死亡，經其
    繼承人即原告辛○○、癸○○、丑○○、寅○○、庚○○、
    壬○○聲明承受訴訟，有繼承系統表、戶籍謄本、承受訴訟
    聲明狀附卷為憑，核與民事訴訟法第170條、第175條第1項
    規定相符，應予准許，先予敘明。
三、被告丙○○、甲○○未於言詞辯論期日到場，核無民事訴訟
    法第386條所列各款情形，故依原告聲請，由其一造辯論而
    為判決。
貳、實體方面：
一、原告起訴聲明：如主文所示，而主張下列各情：
（一）原告己○○、子○○之父黃檨與被告之父翁羅儀就嘉義市
      ○○段416地號、地目田、面積15126.43平方公尺之土地
      ，其中面積6383.78平方公尺，訂有自38年1月1日起至43
      年12月31日止之耕地三七五租約並為登記，嗣每6年續訂
      租約，而直至91年12月31日為止。黃檨於54年9月30日死
      亡，其時之繼承人即原告己○○、子○○、訴外人黃鄭審
      、黃地、黃水清、劉黃金花、賈黃金鑾、黃福財並未申請
      辦理租約變更登記，而仍由原告己○○及辛○○、癸○○
      、丑○○、寅○○、庚○○、壬○○之被繼承人即子○○
      繼續耕作。因原告己○○、子○○於黃檨生前即協助其耕
      作，故黃鄭審、黃地、黃水清、劉黃金花、賈黃金鑾、黃
      福財均同意由原告己○○、子○○繼承系爭土地承租權。
      原告己○○、子○○因疏忽而未於租期屆滿日即91年12月
      31 日之翌日起45日內申請承租人名義變更及續訂租約登
      記，經西區公所於92年3月17日公告註銷系爭租約登記。
      原告己○○、子○○於93年6月14日向西區公所申請承租
      人名義變更及續訂租約登記，然經被告拒絕。原告子○○
      雖於本件訴訟繫屬中死亡，然承租權係得繼承之標的，故
      被告應協同原告辦理承租人名義變更及續訂租約登記。
（二）90、91年租金係被告丁○○親自前來向原告己○○收取，
      因被告拒收92年租金，故原告於93年11月14日以鈞院93年
      度存字第752號提存該年度租金，是原告並無積欠2年租金
      ，且系爭租約亦未經被告依三七五減租條例第17條第1項
      第3款規定合法終止。
二、被告丙○○、甲○○未於言詞辯論期日到場，亦無提出書狀
    為聲明、陳述，而被告乙○○、戊○○、丁○○、卯○○○
    均聲明：原告之訴駁回，而各以下列情詞置辯：
 (一)被告乙○○：
    １、原告未於租約續訂期間內申請續訂，可認已無續租之意
        。系爭租約因遭西區公所註銷登記而消滅，故被告得收
        回系爭土地。被告從未收受原告所付租金，原告積欠2
        年租金，故被告得依三七五減租條例第17條第1項第3款
        規定終止租約。
    ２、被告具自耕能力而欲收回系爭土地以營生，且不致使原
        告失其家庭生活依據，故被告得依三七五減租條例第19
        條收回系爭土地。
    ３、原告己○○已屆65歲，應認其無力自行耕作。子○○之
        繼承人即原告辛○○、癸○○、丑○○、寅○○、庚○○、壬○○等人均非務農故不具自耕能力而不得繼承租
        賃權。
（二）被告丁○○、戊○○：
      系爭租約因遭西區公所註銷登記而當然無效、終止，故被
      告得收回系爭土地。而原告未繳92、93年租金，故被告得
      依三七五減租條例第17條收回系爭土地。
（三）被告卯○○○：
      被告從未與原告續訂租約亦未收受租金，僅被告丁○○收
      受租金不能認對被告亦生清償效力，故依三七五減租條例
      第17條收回系爭土地。
三、原告主張黃檨與翁羅儀就系爭土地之部分面積6383.78平方
    公尺土地於38年1月1日訂有耕地三七五租約並為登記，嗣每
    6年續訂租約，而直至91年12月31日為止。原告己○○、子
    ○○於91年12月31日租期屆滿後仍繼續使用收益系爭土地，
    黃檨於54年9月30日死亡，黃檨之繼承人即黃鄭審、黃地、
    黃水清、劉黃金花、賈黃金鑾、黃福財均同意由原告己○○
    、子○○繼承系爭土地承租權。原告己○○、子○○未於租
    期屆滿日即91年12月31日之翌日起45日內申請承租人名義變
    更及續訂租約登記，經西區公所於92年3月17日公告註銷登
    記。原告己○○、子○○於93年6月14日向西區公所申請承
    租人名義變更及續訂租約登記。原告辛○○、癸○○、丑○○、寅○○、庚○○、壬○○並未聲明拋棄或限定繼承。上
    開各情，有嘉義市政府94年1月19日府地權字第0940114718
    號函檢附兩造租佃爭議調解調處附件、本院民事查詢表在卷
    為憑，被告亦不爭執，應認為真實。
    原告主張系爭租約未經被告合法終止，其應負偕同辦理承租
    人名義變更及續訂租約登記義務，被告則各以上開情詞置辯
    ，故本件應審究者係(1)系爭租約是否因註銷登記而消滅，(2)
    被告是否業依三七五減租條例第17條第3款合法終止系爭租
    約，(3)被告得否依三七五減租條例第19條收回系爭土地，(4)
    原告辛○○、癸○○、丑○○、寅○○、庚○○、壬○○有
    無合法繼承租賃權，爰分敘如下：
（一）耕地三七五減租條例第6條第1項規定：本條例施行後，耕
      地租約應一律以書面為之，租約之訂立、變更、終止或換
      訂，應由出租人會同承租人申請登記，係為保護佃農及謀
      舉證上便利而設，非謂凡租約之訂立、變更、終止或換訂
      ，須經登記，始能生效。承租人於租期屆滿後仍為租賃耕
      地之耕作收益，而出租人不即表示反對之意思，依耕地三
      七五減租條例第1條適用民法第451條規定，視為以不定期
      限繼續契約，雖其租佃期間可由兩造續訂，但依同條例第
      5條規定不得少於6年，兩造租賃關係既在存續中，則出租
      人縱能自任耕作，要不能謂有收回耕地之原因。最高法院
      51年臺上字第2629號判例、47年臺上字第1568號判例得資
      參照。
      耕地租賃契約並非以登記為成立、生效、存續要件，登記
      程序僅為保護承租人並使租佃關係內容得公示於第三人，
      故系爭耕地租約並不因租約登記經註銷而消滅，被告抗辯
      依法無據，而不可採。原告己○○、子○○於91年12月31
      日租期屆滿後仍繼續使用收益系爭土地，被告又未舉證全
      體6人均曾即時表示反對之意思，故依三七五減租條例第1
      條適用民法第451條，應認已成立不定期租賃關係。
（二）耕地租約在租佃期限未屆滿前，非有左列情形之一不得終
      止：…三、地租積欠達兩年之總額時。三七五減租條例第
      17條第1項第3款定有明文。民法第440條第1項規定承租人
      租金支付有遲延者，出租人得定相當期限催告承租人支付
      ，如承租人於其期限內不為支付者，出租人得終止契約。
      此項規定，於出租人依耕地三七五減租條例第17條第3款
      終止契約時亦適用之。終止權之行使，依民法第263條準
      用同法第258條之規定，應向他方當事人以意思表示為之
      ，契約當事人之一方有數人者，該意思表示，應由其全體
      或向其全體為之，此為終止權行使之不可分性。最高法院
      45年臺上字第205號判例、64年臺上字第2294號判例得資
      參照。
      縱認被告主張除丁○○外，其餘被告均未收受租金、原告
      積欠2年租金而有三七五減租條例第17條第3款法定終止事
      由屬實。然契約並非因具備法定終止事由即當然終止而消
      滅，尚須經一方當事人對他方當事人為終止之意思表示，
      契約效力始向將來消滅。被告並未舉證全體6人曾向原告
      為終止租約之意思表示，而被告乙○○、卯○○○所提書
      狀亦未載明以該書狀繕本之送達為終止租約之意思表示，
      被告6人既未為終止之意思表示，則系爭租約仍存續而未
      消滅。又被告亦未舉證業依民法440條第1項定相當期限催
      告原告支付租金，故縱認被告曾依法行使終止權，然其終
      止權行使亦因被告未定相當期限催告而係不合法，是系爭
      租約仍存續。被告所辯因原告欠租故依三七五減租條例第
      17條第1項第3款收回系爭土地，依法不合，而不可採。
（三）耕地租約期滿時，如出租人不能自任耕作者，不得收回自
      耕，耕地三七五減租條例第19條第1項第1款有明文。所謂
      不能自任耕作，不僅指無耕作能力而須雇工耕作者而言，
      即出租人之住居所與耕地距離過遠，依日常經驗，不能自
      任耕耘收割者，亦包括在內。最高法院52年臺上字第834
      號判例得資參照。
      系爭租約依民法第451條規定業視為不定期租賃，參酌上
      開最高法院47年臺上字第1568號判例意旨，被告縱能自任
      耕作，然其於系爭租賃關係存續中仍不得依三七五減租條
      例第19條第1項收回系爭土地。況依卷附被告戶籍謄本，
      被告乙○○住臺北縣，被告戊○○、卯○○○、甲○○均
      住臺北市，被告丁○○住高雄縣，被告丙○○住臺中縣，
      依最高法院52年臺上字第834號判例，被告住居地均與系
      爭土地相隔甚遠而應認其不能自任耕作，故被告抗辯依三
      七五減租條例第19條第1項收回系爭土地，依法無據，無
      法採納。
（四）繼承人自繼承開始時，除本法另有規定外，承受被繼承人
      財產上之一切權利、義務，但權利、義務專屬於被繼承人
      本身者，不在此限，民法第1148條定有明文。耕地租賃權
      為財產權之一種，且非專屬於被繼承人本身，是於被繼承
      人即承租人死亡時，其繼承人除拋棄繼承者外，依法均有
      繼承之權利，不因其是否有耕作能力而有所不同。最高法
      院86年度臺上字第2931號判決意旨得資參照。
      被告就原告己○○已無力自行耕作，原告辛○○、癸○○
      、丑○○、寅○○、庚○○、壬○○均非務農而無自耕能
      力一節，並未舉證以實其說；且參酌民法第1148條規定及
      上開最高法院判決意旨，耕地租賃權係非一身專屬之財產
      權，原告辛○○、癸○○、丑○○、寅○○、庚○○、壬○○自得繼承，故被告此抗辯依法無據，而不可採。
（五）耕地租約於租期屆滿時，除出租人依本條例收回自耕外，
      如承租人願繼續承租者，應續訂租約。耕地租佃期間，不
      得少於六年；其原約定租期超過六年者，依其原約定。本
      條例施行後，耕地租約應一律以書面為之；租約之訂立、
      變更、終止或換訂，應由出租人會同承租人申請登記。三
      七五減租條例第20條、第5條、第6條第1項定有明文。
      原告己○○、子○○於租期屆滿後仍繼續使用收益系爭土
      地，被告未即表示反對之意思，而視為不定期租賃。此不
      定期租賃因未經被告合法終止故仍存續，且嗣由原告辛○○、癸○○、丑○○、寅○○、庚○○、壬○○依法繼承
      。原告己○○、子○○既於租期屆滿後仍繼續使用、收益
      系爭土地，且確於93年6月14日向西區公所申請承租人名
      義變更及續訂租約登記，可認其有繼續承租之意，故被告
      依上開三七五減租條例規定應負協同原告辦理承租人名義
      變更及續訂租約登記義務，是原告依三七五減租條例第20
      條之法律關係，訴請被告給付如上開主文所示，為有理由
      ，應予准許。
四、因本件事實業臻明確，故兩造其餘攻擊、防禦方法及所提證
    據，即無須再予審酌，附此敘明。
參、結論：原告之訴為有理由，依民事訴訟法第85條第2項、第
    385條第1項前段，判決如主文。
中    華    民    國    95    年    4    月    12    日
            民二庭審判長法  官  張育彰
                        法  官  林福來
                        法  官  陳琪媛
以上正本係照原本作成
如對本判決上訴須於判決送達後20日內向本院提出上訴狀
中    華    民    國    95    年    4    月    12    日
                        書記官  林柑杏


司法院資訊處製作；財團法人民間司法改革基金會備份。
